【裁判字號】    98,上易,47
【裁判日期】    980401
【裁判案由】    詐欺
【裁判全文】
臺灣高等法院臺中分院刑事判決          98年度上易字第47號
上  訴  人  臺灣臺中地方法院檢察署檢察官
被      告  甲○○
上列上訴人因被告詐欺案件，不服臺灣臺中地方法院97年度易字
第4256號中華民國97年11月28日第一審判決（起訴案號：臺灣臺
中地方法院檢察署97年度偵字第 11960號），提起上訴，本院判
決如下：
    主  文
上訴駁回。
    理  由
一、公訴意旨略以：被告甲○○於民國97年 3月間，因急須現金
    ，故依報紙上刊登之廣告，與一不詳姓名、年籍，自稱「陳
    代書」之成年男子聯絡，甲○○為能申請貸款，便依「陳代
    書」之指示，於97年 3月14日，至中國信託商業銀行股份有
    限公司太平簡易分行（以下簡稱中國信託銀行太平簡易分行
    ）申設帳號000000000000號帳戶，並於97年 3月17日，將新
    臺幣 (下同)1萬元委託「超峰快遞」寄送予「陳代書」指定
    之 1年籍不詳，名為「己○○」之人（此部分另由警方偵辦
    ）。嗣後，「陳代書」又以將為甲○○申辦 combo卡及核對
    身分為由，要求甲○○將其上開帳戶之帳戶存摺、提款卡、
    密碼交付。而甲○○可預見「陳代書」無故蒐集他人之帳戶
    存摺、提款卡使用，將可能藉收購之帳戶存摺、提款卡以遂
    行財產上犯罪之目的，為取得貸款及 combo卡，竟容認「陳
    代書」未來將使用其帳戶以遂行詐騙他人財物之犯行，且不
    違背其本意，將其所有之上開帳行之存摺、提款卡暨密碼函
    ，於97年 3月20日至22日間某日，在臺中市○○路與臺中港
    路口，交付予「陳代書」指定之另名不詳姓名、年籍之成年
    男子收受，並基於幫助「陳代書」、「己○○」等成年男女
    所組詐欺集團之不確定故意，任由他人藉以遂行犯罪。不久
    ，系爭帳戶經由上開成年男女等人共組之詐欺集團使用，而
    該詐欺集團成員等共同基於意圖為自己不法所有之犯意聯絡
    ，於如附表所示之時間，在電話中對丙○○、乙○○及丁○○，接續施以如附表所示之詐術，使丙○○等人不疑有詐而
    陷於錯誤，而依該詐欺集團成員電話中指示，於如附表所示
    之時間，將如附表所示之金額匯入被告之上開帳戶內。未幾
    ，該詐欺集團派員至不明提款機提領贓款得手後，丙○○、
    乙○○及丁○○旋查覺有異，感覺受騙，而報警循線查得上
    情，因認告涉犯刑法第30條第1項前段、第339條第 1項幫助
    詐欺取財罪嫌等語。
二、按犯罪事實應依證據認定之，無證據不得認定犯罪事實，又
    不能證明被告犯罪者，應諭知無罪之判決，刑事訴訟法第15
    4條第2項、第301條第1項分別定有明文。次按認定不利於被
    告之事實，須依積極證據，苟積極證據不足為不利於被告事
    實之認定時，即應為有利於被告之認定，更不必有何有利之
    證據，縱認被告抗辯或反證係屬虛偽，仍不能以此資為積極
    證據應予採信之理由；又按事實之認定，應憑證據，如未能
    發現相當證據，或證據不足以證明，自不能以推測或擬制之
    方法，以為裁判基礎（最高法院29年上字第3105號、30年上
    字第816號、30年上字第482號、40年臺上字第86號判例參照
    ）。再認定犯罪事實所憑之證據，雖不以直接證據為限，間
    接證據亦包括在內，然無論直接或間接證據，其為訴訟上之
    證明，須於通常一般之人均不致於有所懷疑，而得確信其為
    真實之程度者，始得據為有罪之認定，倘其證明尚未達到此
    一程度，而有合理之懷疑存在時，法院復已就其心證上之理
    由予以闡述，敘明其如何無從為有罪之確信，因而為無罪之
    判決者，不得遽指為違法，最高法院76年臺上字第4986號著
    有判例。況刑事訴訟法第161條第1項亦規定，檢察官就被告
    犯罪事實，應負舉證責任，並指出證明之方法，是檢察官對
    於起訴之犯罪事實，應負提出證據及說服之實質舉證責任，
    倘其所提出之證據，不足為被告有罪之積極證明，或其指出
    證明之方法，無從說服法院以形成被告有罪之心證，基於無
    罪推定之原則，自應為被告無罪判決之諭知，最高法院92年
    臺上字第128 號著有判例意旨可資參照。
三、證據能力部分：
    按「被告以外之人於審判外之陳述，雖不符刑事訴訟法第15
    9條之1至第159條之4之規定，而經當事人於審判程序同意作
    為證據，法院審酌該言詞陳述或書面陳述作成之情況，認為
    適當者，亦得為證據；又「當事人、代理人或辯護人於法院
    調查證據時，知有第159條第1項不得為證據之情形，而未於
    言詞辯論終結前聲明異議，視為有前項之同意」，刑事訴訟
    法第159條之5第1項、第2項亦有明文。本件檢察官、被告就
    本判決所引用證據之證據能力，均未於言詞辯論終結前聲明
    異議，自視為同意，合先敘明。
四、公訴意旨認被告甲○○涉有本件幫助詐欺取財犯行，無非係
    以：(一)被告甲○○警詢及偵查中之自白；(二)被害人丙○○、
    乙○○及丁○○警詢中之指述；(三)被害人丙○○、乙○○、
    丁○○提供之匯款收據；(四)被告甲○○上開帳戶之開戶資料
    、存款交易明細查詢單等，為其論據。訊據被告則堅決否認
    有何幫助詐欺取財未遂之犯行；辯稱：當時伊只是要辦理貸
    款，所以把上開帳戶存摺、提款卡交付予自稱「陳代書」指
    定之人，並將 1萬元代辦費寄給「陳代書」指定之「己○○
    」，其也是被害人，並沒有幫助詐欺之意等語。經查：
  (一)上開中國信託銀行太平簡易分行申設帳號000000000000號帳
    戶之存摺及提款卡乃由被告本人申設使用，其後則經詐欺集
    團成員於附表所示之時間，在電話中對丙○○、乙○○及丁○○，施以如附表所示之詐術，使丙○○等人不疑有詐而陷
    於錯誤，而依該詐欺集團成員電話中指示，於如附表所示之
    時間，將如附表所示之金額匯入被告之上開帳戶內等情，業
    據被害人丙○○、乙○○及丁○○於警詢中指訴歷歷，復有
    被害人丙○○、乙○○、丁○○提供之匯款收據、被告上開
    帳戶之客戶開戶資料表、帳戶歷史交易明細查詢等在卷可參
    （警卷第14至第16頁、第23至第26頁、第38至第41頁、第45
    至第52頁），是被害人丙○○等人遭詐騙集團成員詐騙，而
    陷於錯誤匯款至被告之上開帳戶等情，應堪認定。
  (二)被告辯稱上開帳戶之存摺及提款卡，乃其於為申辦貸款，與
    自由時報所載之代辦現金卡廣告中之「陳代書」聯絡後，依
    「陳代書」指示，要求其至中國信託銀行太平簡易分行申辦
    上開帳戶，隨後「陳代書」即告知會有筆10萬元之款項，但
    因電腦網路作業延遲，直到97年 3月17日，該筆款項才匯款
    進來，然後「陳代書」又要 1萬元之代辦費，其並依指示寄
    給「己○○」之人，「陳代書」復稱可以幫其將提款卡轉成
    COMBO卡，所以其遂依約定於97年3月20日18時至19時左右，
    在臺中市○○路與臺中港路口，交付上開帳戶之存摺、提款
    卡予「陳代書」指定之另名不詳姓名、年籍之成年男子收受
    等語。而查，被告之上開帳戶曾於97年3 月17日有10萬元之
    入帳，惟旋即於次日亦有同筆10萬元沖銷之紀錄，而經詢該
    銀行之相關承辦人員，此因存入之支票被退票，故該帳戶內
    方有上開交易紀錄，有上開帳戶之帳戶歷史交易明細查詢及
    原審電話紀錄表在卷可佐（警卷第51頁、97年度中簡字第30
    74號卷第5頁），且有被告提出之自由時報分類廣告1紙及寄
    送1萬元現金給「己○○」之超峰快遞收送貨單1紙可參（警
    卷第56頁、97年度核退字第1369號卷第18頁），足徵被告上
    開所稱，尚非子虛。
  (三)又依被告寄送前開 1萬元之收送貨單上所載之「己○○」，
    經原審查詢其上之身分證字號確有其人，有個人基本資料查
    詢結果附卷可參（原審卷第 4頁），而經原審傳喚己○○到
    庭作證結果，其雖證述未收受上開 1萬元，但其之身分證曾
    於95年 7月間遺失過，有去申請補發等語（原審卷第19頁背
    面至第20頁正面），證人己○○上開證述雖未能證明其有收
    受上開 1萬元之事，惟此可能其身分遭冒用，或係事涉其自
    身利害關係，而未能吐實，然此益徵被告確有寄送 1萬元代
    辦費予所謂「己○○」之人之舉，故被告辯稱其係為貸款而
    交付上開存摺帳戶及提款卡等情，非屬無據。
  (四)再者，被告於寄送上開帳戶之存摺及提款卡後，隨即因無法
    聯絡到「陳代書」，遂於97年3月24日11時6分許至臺中縣警
    察局清水分局沙鹿分駐所，以詐欺為由向警方報案，亦有該
    所之受理刑事案件報案三聯單在卷可佐（警卷第55頁），足
    認被告上開辯解，應屬真實，而值採信。
  (五)按交付帳戶而幫助詐欺罪之成立，必須幫助人於行為時，明
    知或可得而知，被幫助人將持其所交付之帳戶向他人詐取財
    物，如出賣、出租或借用等情形，或能推論其有預知該帳戶
    被使用詐取他人財物之可能；反之，如非基於自己自由意思
    而係因遺失、被脅迫、遭詐欺等原因而交付，則交付金融機
    構帳戶之人並無幫助犯罪之意思，亦非認識收受其金融機構
    帳戶者將持以對他人從事詐欺取財等財產犯罪而交付，則其
    交付金融機構帳戶之相關資料時，既不能預測其帳戶將被他
    人作為詐欺取財等財產犯罪之工具，則其交付金融機構帳戶
    相關資料之行為，即不能成立幫助詐欺取財等犯罪。本件被
    告設於中國信託銀行太平簡易分行之帳戶雖經他人作為詐欺
    取財之被害人匯款帳戶，然被告為申辦貸款，將其金融機構
    帳戶之存摺、提款卡交付予「陳代書」，且寄送 1萬元之代
    辦費予「陳代書」，既係遭「陳代書」詐騙，尚難認其交付
    金融機構帳戶之金融卡之行為，有何幫助詐欺取財之主觀犯
    意。
五、原審以本件公訴人所舉之證據尚無從使法院獲得被告甲○○
    確有公訴人所指之上開犯行之確切心證；此外，復無其他積
    極證據足認被告甲○○確涉有公訴人所指幫助詐欺取財之犯
    行，自不能以推測或擬制之方法，以為認定被告甲○○犯罪
    之裁判基礎，因認本件不能證明被告甲○○犯罪，依法而為
    被告無罪之諭知，經核並無違誤。按檢察官就被告犯罪事實
    ，應負舉證責任，並指出證明之方法；即檢察官對於起訴之
    犯罪事實，應負提出證據及說服之實質舉證責任。倘其所提
    出之證據，不足為被告有罪之積極證明；或其指出證明之方
    法，無從說服法院以形成被告有罪之心證，基於無罪推定之
    原則，自應為被告無罪判決之諭知，已如前所論述。本件查
    無證據證明被告有何檢察官所指之犯行，復已詳見前述，原
    審判決就卷內證據調查之結果，而為綜合判斷、取捨，認仍
    無從證明被告有故將本案前揭帳戶交付予詐欺集團成員使用
    ，並供以對如附表所示之各被害人詐欺取財之情事，其得心
    證之理由已說明甚詳，所為論斷從形式上觀察，亦難認有違
    背經驗法則、論理法則，或有其他違背法令之情形，自難任
    意指為違法。檢察官提起上訴以：
  (一)按金融帳戶存摺及金融卡事關個人財產權益之保障，其專有
    性甚高，除非本人或與本人具有親密或信賴者，斷無提供陌
    生他人持有使用之理，且縱令有特殊情況偶須交付他人使用
    ，亦必對該人甚為熟悉、信任，且深入瞭解用途及合理性，
    始會安心提供。被告雖辯稱其為申辦貸款，而將中國信託商
    業銀行太平簡易分行帳號000000000000號帳戶之存摺、提款
    卡及密碼，於民國97年 3月20日至22日間某日，在臺中市○○路與臺中港路口，交付予「陳代書」指定之另名不詳姓名
    、年籍之成年男子收受云云。然一般民眾辦理貸款係透過銀
    行等金融機構之正當管道，為確保貸款人日後正常繳息還款
    ，必然仔細徵信，確認貸款人以往之信用情況，並核對相關
    證件，甚至與本人進行確認，以評估是否放款以及放款額度
    ，無論何類信用貸款，若貸款人信用狀況不良至金融機構無
    法承擔風險之程度時，任何人均無法貸得款項，委託他人代
    辦亦然；復各金融機構亦普遍設有服務人員，提供諮詢及協
    助客戶辦理各項業務等服務，若客戶因信用不良可否辦理貸
    款有所疑義，均可向服務人員甚至櫃檯人員查詢，無需大費
    周章請人代辦，是被告上開所辯，顯違常理；又被告辦理貸
    款未循正常管道，其接洽之對象又屬非法放貸業者，則其交
    付帳戶之時當已可預見其帳戶有用供非法使用可能。
  (二)況近年來新聞媒體，對於犯罪集團常利用人頭帳戶，作為詐
    騙錢財等犯罪工具，藉此逃避檢警查緝之情事，亦多所報導
    ，政府亦大力宣導，督促民眾注意，主管機關甚至限制提款
    卡轉帳之金額，是交付帳戶資料予非親非故之人，該取得帳
    戶資料之人應係為謀非正當資金進出，而隱瞞其資金流程及
    行為人身分曝光之不法使用，幾乎已成為人盡皆知之犯罪手
    法，被告係智識正常之成年人，對此亦應知之甚詳。是被告
    對他人持用上開帳戶犯罪應有所認識，其上揭所辯洵屬卸飾
    之詞，顯不足採。
  (三)綜上，被告僅憑報紙上 1則小廣告之聯絡電話，即率以聽信
    不詳男子之要求，而將攸關個人財產、信用之具有專有性之
    郵局帳戶存摺、提款卡及密碼資料交付之，且被告為具相當
    社會歷練之成年人，本於生活經驗及智識，對於詐騙集團利
    用人頭帳戶詐騙他人匯款之用，應有認識，然其竟仍將上開
    帳戶之存摺、及提款卡含密碼交付予不詳之人使用，縱然其
    關於為申辦貸款部分之陳述屬實，其主觀上仍顯具有縱容他
    人利用其帳戶作為詐欺工具之不確定故意等情。
    認本件原判決認事用法顯尚有未洽云云。惟仍未提出其他積
    極證據證明被告有何故將前揭帳戶交付予詐欺集團成員之犯
    行；均仍以所謂「一般經驗法則」與「社會常理」，採為被
    告有罪之論據。然因本案業經原審就採證法則，詳細說明其
    取捨之依據，本院認為檢察官上訴所述各節，仍不足以動搖
    原判決之基礎。本件檢察官之上訴，並無理由，應予駁回。
據上論斷，應依刑事訴訟法第368條，判決如主文。
本案經檢察官戊○○到庭執行職務。
中    華    民    國    98    年     4    月     1    日
            刑事第一庭    審判長法  官  陳  紀  綱
                                法  官  姚  勳  昌
                                法  官  張  智  雄
以上正本證明與原本無異。
不得上訴。
                                書記官  謝  雅  惠
中    華    民    國    98    年    4     月    2     日
附表
  ┌─┬───┬──────┬───┬────────────┐
  │編│被害人│受騙日期  │受騙金│        詐騙方式        │
  │號│      │匯款日期  │額（新│                        │
  │  │      │            │台幣）│                        │
  ├─┼───┼──────┼───┼────────────┤
  │１│丙○○│97年3月20日 │19544 │由詐欺集團某成員，以電話│
  │  │      │22時10分許  │元    │聯絡被害人丙○○佯稱，係│
  │  │      │97年3月20日 │      │之前與東森購物時，分期購│
  │  │      │22時53分許  │      │物設定有問題，須再至提款│
  │  │      │            │      │機進行更正云云，使被害人│
  │  │      │            │      │丙○○陷於錯誤，依詐欺集│
  │  │      │            │      │團成員之指示至提款機操作│
  │  │      │            │      │，將左揭款項轉匯入被告之│
  │  │      │            │      │上開帳戶中，再由上開集團│
  │  │      │            │      │人員至不特定提款機領取贓│
  │  │      │            │      │款。                    │
  ├─┼───┼──────┼───┼────────────┤
  │２│乙○○│97年3月20日 │62000 │由詐欺集團某成員，以電話│
  │  │      │19時許97年3 │元    │聯絡被害人乙○○佯稱:其 │
  │  │      │月20日22時  │      │提款卡資料有外洩之虞，須│
  │  │      │18分至23分許│      │至提款機取消云云，使被害│
  │  │      │            │      │人乙○○陷於錯誤，依詐欺│
  │  │      │            │      │集團成員之指示至提款機操│
  │  │      │            │      │作，將左揭款項分次轉入被│
  │  │      │            │      │告之上開帳戶中，再由上開│
  │  │      │            │      │集團人員至不特定提款機領│
  │  │      │            │      │取贓款。                │
  ├─┼───┼──────┼───┼────────────┤
  │３│丁○○│97年3月20日 │32000 │由詐欺集團某成員，以電話│
  │  │      │19時許97年3 │元    │聯絡被害人丁○○佯稱;其 │
  │  │      │月20日23時  │      │之前網路拍賣匯款有誤，須│
  │  │      │43-46分許   │      │依指示取消云云，使被害人│
  │  │      │            │      │丁○○信以為真，依詐欺集│
  │  │      │            │      │團成員之指示至提款機操作│
  │  │      │            │      │款機操作，將左揭款項分次│
  │  │      │            │      │匯入被告之上開帳戶中，再│
  │  │      │            │      │由上開集團人員至不特定提│
  │  │      │            │      │款機領取贓款。          │
  └─┴───┴──────┴───┴────────────┘


司法院資訊處製作；財團法人民間司法改革基金會備份。
